最高法院刑事判決　　　　　　　　　 110年度台上字第5700號
上　訴　人　臺灣高等檢察署臺中檢察分署檢察官陳幸敏
被　　　告　郭○○

選任辯護人　陳佳函律師
上列上訴人因被告家暴妨害性自主案件，不服臺灣高等法院臺中
分院中華民國110 年5月13日第二審判決（110年度侵上訴字第21
號，起訴案號：臺灣臺中地方檢察署109 年度偵字第7322號），
提起上訴，本院判決如下：
    主  文
上訴駁回。
    理  由
一、依刑事妥速審判法（下稱速審法）第9條第1項規定，除同法
    第8 條情形外，第二審法院維持第一審所為無罪判決，提起
    上訴之理由，以該判決所適用之法令牴觸憲法、違背司法院
    解釋或違背判例者為限。同條第2項並明定刑事訴訟法第377
    條至第379 條、第393條第1款規定，於前項案件之審理，不
    適用之。學理上稱為「上訴不對稱主義」。其中，所謂判決
    違背司法院解釋或判例，自不包括違背刑事訴訟法第377 條
    至第379 條及第393條第1款有關之司法院解釋、判例在內。
    因此，檢察官就此類案件提起之第三審上訴，自應在上訴理
    由內，具體敘明原判決究竟如何具備速審法第9條第1項各款
    所列事項，係屬法定要件。從而，如果上訴理由書狀並未依
    據卷內資料，具體指摘原判決如何具備速審法第9條第1項各
    款所定事由，即與法律規定得為第三審上訴之理由，不相適
    合，應認其上訴為違背法律上之程式，予以駁回。其次，前
    述規定所稱「判例」，依民國108 年1月4日修正公布、自同
    年7月4日起施行之法院組織法第57條之1第2項規定，若非屬
    應停止適用者，其效力與未經選編為判例之最高法院裁判相
    同，非謂原依法選編之判例所示之法律見解，因而失效，故
    依速審法第9 條第1項第3款規定，提起第三審上訴者，應解
    為以「判決違背『原法定判例』之法律見解」為理由。換言
    之，該判例應限於「原依法選編為判例」，且於前開法院組
    織法修正施行後，依法「未停止適用者」為限。若所主張者
    ，係屬違背刑事訴訟法第377條至第379條及第393條第1款有
    關法律見解之情形，仍非在上揭速審法第9 條第1項第3款之
    範疇內。又考諸速審法第9 條第1項第3款規定之立法意旨為
    「判例係就具體個案之判決中因有關法令之重要事項有統一
    見解之必要而作成，故判決違背判例者，自屬最高法院得以
    審查之事項」，係在彰顯嚴格法律審之立法本旨，其所指違
    背判例，應以足以影響於判決本旨，而對原判決產生動搖，
    足以構成撤銷之原因，始符上開規定之立法目的。
二、本件原判決引用第一審判決書所載以公訴意旨略稱：被告郭
    ○○（卷內代號AB000-A109007D，真實姓名年籍詳卷，下稱
    被告）係被害人Ｂ男（卷內代號AB000-A109007，民國95年7
    月生，真實姓名年籍詳卷）、Ｃ男（卷內代號AB000-A10900
    7A，101年2月生，真實姓名年籍詳卷）之母親，其等間具有
    家庭暴力防治法之家庭成員關係。被告自Ｃ男出生後即與Ｂ
    男、Ｃ男同住於Ｂ男、Ｃ男現居地（地址詳卷，其間曾於10
    7 年8月間起至108年9月止租屋在外），迄至109年1月2日止
    。被告明知Ｂ男、Ｃ男均為未滿14歲之少年，竟基於加重強
    制猥褻之犯意而陸續在上開租屋處、現居地，分別乘Ｂ男（
    自104年11月間起至108年12月間止）、Ｃ男（自107年9月間
    起至108 年11月間止）每日與其同床就寢或與其在客廳獨處
    之機會，違反Ｂ男、Ｃ男之意願，各在臥房或客廳內撫摸Ｂ
    男、Ｃ男之生殖器並強吻Ｂ男、Ｃ男，致其2 人身心受創。
    因認被告涉犯刑法第224 條之1、第222條第1項第2款對未滿
    14歲之男子為加重強制猥褻罪嫌等語。惟經審理結果，認為
    檢察官所提出之證據，尚不足以證明被告有上開公訴意旨所
    指犯行，因而維持第一審諭知被告無罪之判決，駁回檢察官
    在第二審之上訴，已詳述何以無從形成被告有罪心證之理由
    。
三、檢察官不服原審維持第一審對被告被訴涉犯上開罪嫌諭知無
    罪之判決，係以原判決違背本院47年台上字第1253號刑事判
    例意旨為由，主張Ｂ男、Ｃ男是否因被告之行為而罹患創傷
    後壓力症候群（PTSD）或其他精神、心理疾病，須經由有專
    門精神病醫學研究之人予以診察鑑定，方可得知。原判決卻
    逕認此精神鑑定與被告行為無直接關係，顯然違背上開判例
    所闡明：「醫學上精神病科之專門學問，非有專門精神病醫
    學研究之人予以診察鑑定，不足以資斷定」之意旨，而向本
    院提起第三審上訴。
四、惟查：
㈠、檢察官上訴意旨所引用本院47年台上字第1253號判例，所指
    「該案原審逕以無精神醫學專業之人之供述，認定被告為刑
    法第19條所稱精神耗弱之人，故揭示『精神是否耗弱，乃屬
    醫學上精神病科之專門學問，非有專門精神病醫學研究之人
    予以診察鑑定，不足以資斷定』之原則」等旨，係就刑事訴
    訟法第155條第1項證據證明力如何判斷、取捨所為之闡述，
    為法院採證、認事職權行使所應遵循之相關證據法則，核屬
    刑事訴訟法第378條所定判決不適用法則或適用不當及第379
    條第10款所定依法應於審判期日調查之證據而未予調查之違
    背法令情形，顯非屬速審法第9 條第1項第3款所稱「判決違
    背判例」之範圍。
㈡、上訴意旨又以「被害人Ｂ男、Ｃ男是否因被告之行為而罹患
    創傷後壓力症候群（PTSD）或其他精神、心理疾病，須經由
    有專門精神病醫學研究之人予以診察鑑定」為前提，方認依
    本院上揭判例應諭知被告有罪。然原判決係認：Ｂ男、Ｃ男
    於偵查中及第一審審理時之指訴內容或與客觀事實（事發地
    之監視器錄影畫面）明顯不符，或乏具有相當關聯性之補強
    證據，致卷內證據不足以認定被告有本件犯行，且依卷內Ｂ
    男於案發後之心理輔導復健紀錄所載，其壓力來源並非單一
    ，故不適合以Ｂ男、Ｃ男於事發後有無罹患創傷後壓力症候
    群或其他心理疾病，而逆向推論被告有無為本件加重強制猥
    褻之犯行等旨（見原判決第10頁第9 至18行），亦即因Ｂ男
    、Ｃ男之指述有瑕疵，且經綜合卷內全部證據資料，仍無法
    使法院排除合理懷疑，以形成被告有如起訴書所指犯行之確
    切心證，並未判斷認定Ｂ男、Ｃ男是否罹患有創傷後壓力症
    候群，則原判決依法諭知被告無罪，亦無違背上開判例情事
    。
五、檢察官上訴意旨形式上雖以原判決所適用之法令違背上開本
    院判例為由，提起第三審上訴，但依其所述內容，仍係對於
    原審已明確論斷之採證、認事，及原判決解釋、適用法律之
    職權行使，持憑己意為不同之評價，或就事實問題漫事爭論
    原判決有應調查之證據而漏未調查之違誤，是檢察官就原審
    維持第一審對被告諭知無罪判決之上訴所為指摘，與速審法
    第9 條第1項第3款規定判決所適用之法令違背本院判例，而
    得為第三審上訴理由之違法情形，不相適合。其上訴違背法
    律上之程式，應予駁回。
據上論結，應依刑事訴訟法第395條前段，判決如主文。  
中    華    民    國   110    年    12    月    1     日
                  刑事第五庭審判長法  官  吳  信  銘  
                                  法  官  何  菁  莪  
                                  法  官  梁  宏  哲  
                                  法  官  蔡  廣  昇  
                                  法  官  沈  揚  仁  
本件正本證明與原本無異
                                  書記官
中    華    民    國   110    年    12    月    3     日